臺灣士林地方法院民事判決　　　　　　　93年度訴字第1037號
原　　　告　台北縣五股鄉農會
法定代理人　陳財福
訴訟代理人　陳昭全律師
被　　　告　乙○○
　　　　　　甲○○
　　　　　　　　　　　　號5樓.
共　　　同
訴訟代理人　陳松棟律師
　　　　　　李逸文律師
上列當事人間確認抵押權不存在等事件，本院於94年11月9日言
詞辯論終結，判決如下：
    主  文
確認被告間以附表所示抵押權登記所擔保被告乙○○新台幣肆佰
萬元之債權不存在。
本院93年度執字第3055號強制執行事件，於民國93年7月16日所
製作（定於民國93年8月30日施行分配）之分配表，分配予被告
乙○○即分配次序第2新台幣參萬貳仟元及第5新台幣肆佰萬元應
予剔除。
訴訟費用由被告負擔。
    事實及理由
甲、程序方面：
    本件原告起訴時，法定代理人原為丙○○，嗣於訴訟程序進
    行中變更為陳財福，其並於94年3月29日具狀聲明承受訴訟
    ，自屬合法。
乙、實體方面：
一、原告主張︰(一)被告甲○○因擔任主債務人蘇銘洲、蘇幼麟之
    連帶保證人，而積欠原告本金新台幣（下同）11,624,500元
    及利息，經原告聲請強制執行，由本院93年度執字第3055號
    執行事件（下稱系爭強制執行事件）受理，執行拍賣被告甲
    ○○所有坐落台北市○○區○○段三小段384地號地號應有
    部分5分之1暨其上門牌北投區○○路292巷1弄1號5樓權利範
    圍全部之不動產（下稱系爭不動產），被告乙○○則於86年
    1 月22日經登記為系爭不動產第2順位抵押權人。系爭不動
    產已於93年6月14日拍定，並經執行處於93年7月16日製作分
    配表（下稱系爭分配表）在案，依系爭分配表所載，被告乙
    ○○受分配執行費32,000元（次序2）及第2順位抵押權擔保
    之債權4,000, 000元（次序5）。惟被告乙○○係被告甲○
    ○之夫之三哥，關係密切，且被告甲○○之本案債務係於85
    年9月30日開始遲延，原告曾於86年1月7日發函向主債務人
    及被告吳美姬催告，被告甲○○於86年1月即設定抵押權予
    被告乙○○，為本件債務延滯不久之後，且至86年8月本件
    債務即無法支付，被告間上開抵押權設定顯係通謀虛偽，非
    為借款而為。(二)被告乙○○於參加分配時，僅提出被告王美
    所姬出具形式上發票日為86年1月15日、到期日為87年1月15
    日之本票1紙（下稱系爭本票）為憑，惟系爭本票於提出時
    ，距到期日已有6年之久，足以啟人疑竇，且依被告抗辯所
    述之借款，並非僅由被告甲○○所借，卻由被告吳美姬1 人
    簽發系爭本票，又被告所述借款情節亦非合理，再者，被告
    乙○○始終均未提出交付款項之證明，自不能證明渠等所稱
    之借款債權為真正，系爭本票乃虛偽簽發，被告間抵押權擔
    保之債權不存在，上開分配表分配予被告乙○○之金額部分
    ，自應予剔除重新分配，原告已於分配期日前聲明異議在案
    ，為此，訴請確認被告間抵押權所擔保債權不存在，並依強
    制執行法第41條規定，提起分配表異議之訴，聲明求為判決
    如主文第1、2項所示。
二、被告則以︰(一)被告甲○○及其夫吳定春為經營興來唱片有限
    公司（負責人為吳定春）、摩那園唱片有限公司（負責人為
    被告吳美姬），自84年間起，即陸續向吳定春及被告乙○○
    之父親吳卜小額借款多次，累計金額為1,800,000元，因吳
    卜與被告乙○○共同生活，吳卜出借之款項，部分係被告乙
    ○○所有，部分係其向親友轉借而來，又被告甲○○與吳定
    春自84年間起，另向被告乙○○陸續小額借款多次，累計金
    額為2,200,000元，其後因父親吳卜於85年8月8日亡故，就
    前述之借款，被告乙○○與被告甲○○及吳定春乃於86年1
    月間會商，商定由被告甲○○於86年1月15日簽發面額4,000
    ,000 元之系爭本票交付被告乙○○收執，約定應於87 年7
    月1日兌付，並設定如附表所示之抵押權以為擔保。由於被
    告甲○○與吳定春所經營之唱片公司業務平平，系爭本票屆
    期時，並未能支付，惟因有抵押權之擔保，且被告乙○○顧
    念雙方親屬關係，乃未即時行使抵押權受償，被告間之抵押
    權及借款債權債務關係均係真正。(二)主債務人蘇銘洲、蘇幼
    麟對於原告之借款債務，究係何時延滯、何時確定不能支付
    等情，被告未獲任何人通知，無從知悉，被告間簽發本票設
    定抵押權之行為與原告及蘇某等向原告之借款情形如何無關
    ；又強制執行程序中，抵押權人本無須提出交付款項之證明
    ，而吳卜與被告乙○○、甲○○以及吳定春之間，有父子、
    翁媳關係，被告乙○○與吳定春、被告甲○○，則為三兄、
    五弟（媳）關係，復為小額現金借款，未於借款當時即書立
    借據或票據，嗣經會商始簽發系爭本票，均屬情理之常，另
    原向吳卜所借金額部分，在其過世後，經繼承人協議，債權
    由被告乙○○繼承；末查，系爭不動產原設定第1 順位抵押
    權予保證責任第五信用合作社（下稱五信），擔保借款4,00
    0,000 元（借款人為吳定春），至87年11月4 日屆期時，被
    告吳美姬與吳定春無力清償，嗣後經協議分期攤還，而於90
    年12月10日全部清償完畢，惟未塗銷抵押權登記，故五信於
    系爭強制執行事件未主張抵押債權，由吳定春積極清償五信
    之借款，減少系爭不動產之負擔，係善意之作為觀之，可見
    原告推論被告甲○○係為規避對於原告之債務而虛偽設定抵
    押權乙節，非有理由等語，資為抗辯。並聲明求為判決命駁
    回原告之訴。
三、本件不爭執事項︰
  (一)被告甲○○係因擔任主債務人蘇銘洲、蘇幼麟向原告借款之
    連帶保證人，而對原告負有債務。嗣原告以本院89促字第11
    317號、89促字第11318號支付命令暨確定證明書為執行名義
    ，聲請本院93年度執字第3055號執行事件（即系爭強制執行
    事件），強制執行拍賣被告甲○○所有座落台北市○○區○
    ○段3小段384地號地號應有部分5分之1暨其上門牌北投區○
    ○路292巷1弄1號5樓權利範圍全部之不動產（下稱系爭不動
    產）。
  (二)被告甲○○先於85年10月間，以系爭不動產設定權利價值最
    高限額4,800,000元之第1順位抵押權予保證責任第五信用合
    作社，經台北市士林地政事務所於85年10月30日登記在案，
    連帶債務人為被告甲○○及其夫吳定春。嗣於86年1月間，
    被告再以系爭不動產設定權利價值最高限額4,000,000元之
    第2順位抵押權予被告乙○○，經台北市士林地政事務所，
    以86年北投字第016820號收件，於86年1月22日登記在案（
    抵押權登記內容如附表所示）。
  (三)被告乙○○於系爭強制執行事件，係於93年6月9日具狀提出
    他項權利證明書、抵押權設定契約書及以被告甲○○所簽發
    ，發票日為86年1月15日、到期日為87年1月15日，面額4,00
    0,000元之本票1紙（即系爭本票）為債權證明，聲明參與分
    配。
  (四)系爭不動產於93年6月14日拍定，執行所得6,511,000元，已
    經執行法院於93年7月16日作成分配表（即系爭分配表），
    定於93年8月30日實施分配，其中第1順位抵押權人保證責任
    台北市第五信用合作社之債權為0，被告乙○○則受分配執
    行費32,000元（次序2）及 第2 順位抵押權擔保之債權4,00
    0, 000元（次序5）。 原告已於法定期間內，就系爭分配表
    被告乙○○受分配部分，向執行法院聲明異議。
  (五)被告乙○○係被告吳美姬配偶吳定春之三兄，渠等父親為吳
    卜。
四、得心證之理由︰
    原告主張被告虛偽設定抵押權，該抵押權所擔保之債權不存
    在，系爭本票亦係虛偽簽發，系爭分配表分配予被告乙○○
    之金額應予剔除等情，被告則以前詞置辯，本件之爭點應在
    於：(一)被告間如附表所示抵押權登記所擔保之債權是否存在
    ？(二)系爭分配表被告乙○○得否受償？茲論述如下：
  (一)被告間如附表所示抵押權登記所擔保之債權是否存在？
  1.舉證責任之問題：經核，本件原告主張被告間抵押權登記所
    擔保之債權不存在，被告則以系爭本票為渠等抵押權所擔保
    債權之證明，而關於系爭本票簽發之緣由，被告並主張乃被
    告吳美姬及吳定春為經營唱片公司，自84年間起，分別陸續
    各向父親吳卜及被告乙○○小額借款，累計金額各為1,800,
    000元、2,200,000元，嗣吳卜死亡後，經被告及吳定春會商
    ，商定由被告甲○○簽發400萬元之本票並設定抵押權云云
    ，可見依被告自承之情，系爭本票之基礎原因關係乃前述借
    貸關係後之債務會商，惟原告否認該原因關係債權為真正。
    按，本票為無因證券，不能僅以面票之簽發及交付，證明有
    借貸之事實（最高法院82年度台上字第1061號判決要旨參考
    ）。又，簽發票據之原因甚多，不一而足，徒以本票之簽發
    ，自尚不足證明其原因事實為真正。本件原告既否認被告所
    主張前述原因關係債權之真正，被告自應就其取得系爭本票
    之原因關係債權負舉證之責任，應予敘明。
  2.關於被告主張及舉證之論述：
  (1)被告所述之興來唱片有限公司、摩那園唱片有限公司，登記
    之負責人分別為吳定春及被告甲○○，固有被告提出之台北
    市政府營利事業登記證及經濟部公司執照影本在卷可憑，惟
    參酌被告所提出摩那園唱片有限公司與第三人楊光友簽訂之
    讓渡合約書、與吉馬唱片錄音帶有限公司簽訂之同意合約書
    等影本所示，均係由吳定春以負責人之身分代表摩那園唱片
    有限公司簽訂，合約書上均無被告甲○○之姓名或簽章，而
    被告另所提出興來唱片有限公司分別與第三人簽訂之交易契
    約，亦均由吳定春代表簽訂，足見上述2 唱片公司之業務，
    實際上均應由吳定春經營為是，職是，若果有向吳卜或被告
    乙○○小額借貸之需要，衡情，亦應由吳定春借貸為是，被
    告主張甲○○與吳定春同為借款人，自非無疑。
  (2)再者，被告就其主張分別向吳卜、被告乙○○各自累計借貸
    之金額部分，實際之借貸時間、筆數、各筆金額等詳情或大
    致情節，均未見被告為任何主張及舉證。又其所述吳卜出借
    款項部分係被告乙○○所有，部分係被告乙○○向親友轉借
    而來乙節，則分屬吳卜自有資金、被告乙○○所有及其向親
    友轉借之金額各為多少？被告亦未能詳予主張及舉證。又如
    被告所辯，吳定春及被告甲○○於同段時期，既另向被告乙
    ○○陸續借款，衡情，若果有所謂被告乙○○所有之資金，
    或向親友轉借之資金等情，當逕由被告乙○○出借即可，實
    無輾轉由吳卜出借之可能或必要。
  (3)況且，繼承人中如對於被繼承人負有債務者，於遺產分割時
    ，應按其債務數額，由該繼承人之應繼分內扣還。民法第11
    72條定有明文。而吳卜死亡後，吳定春與被告乙○○同為繼
    承人，且渠2 人於兄弟姊妹排行順次分別為3 、5 ，乃被告
    所自陳，亦另有其他繼承人，若果吳定春確有向吳卜借貸之
    事實，參諸前揭規定，在其應繼分範圍內，其借貸債務亦應
    消滅。而被告主張吳卜所借金額，在其過世後，經繼承人協
    議，債權由被告乙○○繼承乙節，非惟未據其提出任何證據
    以明，已難憑採，且其所述遺產分割方式，獨厚被告乙○○
    ，且有違前揭法律規定，顯然悖於常情，並將吳定春應已消
    滅之債務，再全部責由被告甲○○承擔，而簽發系爭本票，
    尤非事理之常。
  (4)綜上，被告就渠等抗辯被告甲○○與吳定春，分別陸續向吳
    卜及被告乙○○小額借款等情，並未提出任何積極證據，足
    認吳卜及被告乙○○確有分別交付借貸款項，以及借貸意思
    合致之事實，且被告抗辯主張之情，並有上述諸多有違事理
    之情形，其有關原因關係債權存在之主張，自難認為真正。
    職是，原告主張上開抵押權所擔保被告乙○○之債權不存在
    等情，應堪憑採。
  (二)系爭分配表被告乙○○得否受償？
    承上，被告間如附表所示抵押權登記所擔保被告乙○○之債
    權不存在，被告乙○○自不得以第2順位抵押權人之地位受
    償分配款，準此，系爭分配表，其中被告乙○○所受分配之
    執行費32,000元（次序2）及第2順位抵押權擔保之債權4,00
    0,000元（次序5），均應予剔除，不得列入分配。
五、從而，原告提起確認之訴及分配表異議之訴，請求：1.確認
    被告間以附表所示抵押權登記所擔保被告乙○○4,000,000
    元之債權不存在；及2.本院93年度執字第3055號強制執行事
    件，於93年7 月16日所製作（定於93年8 月30日施行分配）
    之分配表，分配予被告乙○○即分配次序第232,000 元及第
    54,000,000元應予剔除，為有理由，應予准許。
六、本件事證已明，兩造其餘攻擊防禦方法，於判決結果不生影
    響，爰不一一詳予論述，附此敘明。
丙、據上論結，原告之訴為有理由，依民事訴訟法第78條、第85
    條第1項判決如主文。
中　　華　　民　　國　　94　　年　　11　　月　　30　　日
                  民事第二庭  法  官  施月燿
以上正本證明與原本無異。
如對本判決上訴須於判決送達後20日內向本院提出上訴狀。
中　　華　　民　　國　　94　　年　　12　　月　　9 　　日
                              書記官  韓金發
附表：
┌─┬───────────────────────────────────────────────┐
│編│                                                                                              │
│號│    抵                  押                  權                   內                      容   │                                                     │
├─┼───────────────────────────────────────────────┤
│  │    抵          押           權             標            的                                  │
│  ├─┬─────────────────┬────┬────────┬────────┬────┤
│  │土│座      落      區     段         │地    號│地        目    │面積（平方公尺）│權利範圍│
│  │  ├─────────────────┼────┼────────┼────────┼────┤
│一│地│台北市○○區○○段3小段           │384     │建              │227平方公尺     │5分之1  │
│  ├─┼───┬─────────────┼────┼────────┼────────┼────┤
│  │建│建  號│  建     物     門     牌 │基地坐落│主要建材‧層數  │面積（平方公尺）│權利範圍│
│  │  ├───┼─────────────┼────┼────────┼────────┼────┤
│  │物│30114 │北投區○○路292巷1弄1號5樓│同上土地│鋼筋混凝土造    │5層，108.4      │全部    │
│  │  │      │                          │        │5層             │陽台，34.65     │        │
├─┼─┴───┴─────────────┼────┴────────┴────────┴────┤
│二│抵 押 權 設 定 收 件 年 期 字 號      │台北市士林地政事務所86年北投字第016820號              │
├─┼───────────────────┼───────────────────────────┤
│三│權  利  人                            │乙○○                                                │
├─┼───────────────────┼───────────────────────────┤
│四│義務人兼債務人                        │甲○○                                                │
├─┼───────────────────┼───────────────────────────┤
│五│權  利  價  值                        │最高限額新台幣4,000,000元                             │
├─┴───────────────────┼───────────────────────────┤
│                                          │其他內容：                                            │
│                                          │債權範圍：全部                                        │
│        備                         註     │存續期間：86年1月17日至87年1月16日                    │
│                                          │清償日期：87年1月16日                                 │
│                                          │設定權利範圍：5分之1                                  │
└─────────────────────┴───────────────────────────┘
